臺灣士林地方法院民事判決　　　　　　　 99年度訴字第880號
原　　　告　洪慶輝
訴訟代理人　洪浩榮
　　　　　　粘舜權律師
　　　　　　鍾欣惠律師
被　　　告　陳邱阿蜜
訴訟代理人　陳三郎
訴訟代理人　周幸樺律師
上列當事人間土地所有權移轉登記等事件，本院於100 年2 月9
日言詞辯論終結，判決如下：
    主  文
被告應將如附表所示之土地移轉登記給原告。
訴訟費用由被告負擔。
原告假執行之聲請駁回。
    事  實  及  理  由
一、按訴狀送達後，原告不得將原訴變更或追加新訴，但請求基
    礎事實同一、或擴張或減縮應受判決事項者，不在此限，民
    事訴訟法第 255 條第 1 項第 2 款、第 3 款定有明文。原
    告原起訴主張被告應將如附表所示之土地辦理移轉登記與原
    告，土地增值稅由被告負擔，訴訟費用由被告負擔。嗣後於
    民國99年8 月9 日增列聲明：原告願供擔保請准宣告假執行
    。復於99年9 月6 日變更訴之聲明為被告應將如附表所示之
    土地辦理移轉登記與原告，訴訟費用由被告負擔，原告願供
    擔保請准宣告假執行。再於100 年1 月24日追加備位聲明，
    原告請求基礎事實同一，擴張或減縮聲明，依法自應准許。
二、原告起訴主張：
(一)、訴外人邱友勁即被告之兄於66年9 月6 日向原告購買座落臺
    北縣汐止市○○○段石壁子小段77-12 地號等26筆土地，並
    簽訂買賣契約（下稱66年9 月6 日契約），因邱友勁無自耕
    農身份，67年2 月1 日邱友勁將26筆土地其中如附表所示土
    地，借名登記在被告名下，並辦理所有權移轉登記，其餘土
    地則仍登記在原告名下。
(二)、邱友勁於69年12月與被告聯名將26筆土地回售給原告，並簽
    訂買賣契約（下稱系爭買賣契約），買賣價金為新臺幣（下
    同）180 萬元，原告業已支付完畢，詎被告迄今尚未就如附
    表所示土地配合辦理過戶，原告屢次要求被告履行契約，並
    於99年4 月20日以新莊五工郵局第3258號存證信函催告，均
    未獲置理，爰依買賣契約之法律關係提起本件訴訟。
(三)、系爭買賣契約雙方洽談日期原為69年12月下旬，邱友勁於70
    年1 月下旬，修改付款方式，原告以現金給付後，被告及邱
    友勁雖依約就如附表所示土地辦理過戶，惟因被告及邱友勁
    無法繳納土地增值稅，遭瑞芳稅捐分處以75年2 月24日75北
    縣稅瑞二字第5991號函註銷移轉登記，該時邱友勁表示日後
    經濟好轉時必定履約。82年6 月30日，原告向邱友勁表示上
    開契約請求權期限欲屆滿，要求儘速履約，邱友勁稱仍無法
    履約，提議修改上開契約之買賣日期為82年6 月30日，並出
    具證明書一張證明同意修改（其上蓋有邱友勁及被告之印章
    ），原告遂應邱友勁要求，修改買賣日期，邱友勁並於其上
    蓋上自己及被告之印章。99年4 月1 日原告因發覺如附表所
    示土地尚未過戶，且已逾15年，便要求邱友勁更改買賣日期
    ，邱友勁便將買賣日期再次改為89年6 月30日。被告與邱友
    勁間既有借名登記契約存在，邱友勁有處分權，自得變更買
    賣契約之日期，並無逾越15年之消滅時效。
(四)、66年9 月6 日之契約雖然部分標的為私有農地，但附表所示
    之土地為林地，本件為給付可分之買賣，一部雖無效，但除
    去該部分仍得成立，其餘部分仍為有效。退步言之，如認定
    66年9 月6 日之契約違反已刪除之土地法第30條而無效，附
    表所示之土地之移轉登記為無效，原告主張依民法第113 條
    及民法第767 條規定，請求被告塗銷登記。
(五)、聲明：
  1.先位聲明
    被告應將如附表所示之土地辦理移轉登記與原告；訴訟費用
    由被告負擔；原告願供擔保請准宣告假執行。
  2.備位聲明：
    被告應將臺北縣汐止地政事務所如附表所示之土地於 67 年
    2 月1 日登記原因為買賣之所有權移轉登記塗銷；訴訟費用
    由被告負擔；原告願供擔保請准宣告假執行。
三、被告則以：
(一)、原告為被告之公司多年會計師，故保有被告之印章，被告出
    資買受26筆土地，為土地之真正權利人，從未授權邱友勁處
    理，與邱友勁間並無借名登記契約存在。本院卷第22頁陳三
    郎之簽名雖為陳三郎所親簽，被告之簽名為陳三郎代簽，然
    均係陳三郎於66年被告向原告購買系爭土地時所簽，簽名時
    並無第8 點文字，且第8 點文字並未如同第1 點、第3 點於
    重要文字上蓋用被告之印鑑章，顯然第8 點文字乃嗣後增加
    。被告並無出售土地之意，亦無授權他人代理出售之情形，
    系爭買賣契約對被告不生任何效力。
(二)、系爭買賣契約為70年簽訂，原告亦主張為被告與邱友勁具名
    賣回，出售土地之人為邱友勁與被告，系爭買賣契約日期變
    更應經契約當事人同意，而被告並未同意邱友勁修改日期。
    再者，原告雖提出證明書二份（本院卷第79頁、第187 頁）
    ，均非被告筆跡，印文亦非被告所有，不足以認定被告與邱
    友勁間有借名登記契約，且買賣契約日期為客觀事實，時效
    期間亦不得以法律行為加長或減短之，被告無從以原證22之
    證明書預先授權邱友勁修改買賣日期加長時效期間或拋棄時
    效利益。又原告陳述二次更改契約日期過程均由原告與邱友
    勁所為，均與被告無關，邱友勁係以自己名義為修改契約日
    期之行為，並非以被告代理人身分所為，被告不知有修改日
    期之事，無從對外表示有授與代理權之行為。如認買賣契約
    對被告發生效力，基於債之相對性，本件請求權已罹於15年
    時效，被告拒絕給付。
(三)、退步言之，如認為66年9 月6 日之契約為無效，則契約所生
    之債權均罹於時效，被告得拒絕給付。
(四)、聲明：原告之訴及其假執行之聲請均駁回。訴訟費用由原告
    負擔。如受不利益判決，願供擔保請准宣告免為假執行。
四、不爭執事項：
(一)、66年9 月6 日契約當事人為原告、邱友勁（本院卷第110 、
    136 頁）。
(二)、67年2 月1 日由原告就如附表所示土地移轉所有權登記予被
    告（本院卷第136 頁、138 頁）。
(三)、系爭買賣契約被告、陳三郎之簽名為被告配偶陳三郎所親簽
    （本院卷第136 頁背面、第138 頁）。
(四)、系爭買賣契約及證明書上被告印文形式上真正（本院卷第13
    6 頁背面、138 頁）。
五、本院得心證之理由：
(一)、如附表所示之土地之買賣契約及所有權移轉行為有效：
  1.按「私有農地所有權之移轉，其承受人以能自耕者為限，並
    不得移轉為共有。但因繼承而移轉者，得為共有。違反前項
    規定者，其所有權之移轉無效。」「法律行為之一部分無效
    者，全部皆為無效。但除去該部分亦可成立者，則其他部分
    ，仍為有效。」89年1 月刪除之土地法第30條、民法第111
    條分別定有明文。次按，「土地法第30條規定，私有農地所
    有權之移轉，其承受人以承受後能自耕者為限，而此項承受
    人自耕能力之有無，縱未經當事人主張或抗辯，法院亦應先
    為調查認定，以為判斷之依據，倘承買人並無自耕能力而竟
    承買私有農地，即係以不能之給付為契約標的，依民法第24
    6 條第1 項前段之規定，其契約為無效。」不再援引之最高
    法院64年台上字第1352號判例可資參照。末按「民法第111
    條但書之規定，非謂凡遇給付可分之場合，均有其適用。尚
    須綜合法律行為全部之旨趣，當事人訂約時之真意、交易之
    習慣、其他具體情事，並本於誠信原則予以斟酌後，認為使
    其他部分發生效力，並不違反雙方當事人之目的者，始足當
    之。」最高法院75年台上字第1261號判例要旨參照。
  2.經查，原告於66年9 月6 日出售包括附表所示之土地共26筆
    土地給邱友勁，附表所示6 筆土地地目為林地，然部分標的
    為田地，邱友勁、被告均無自耕能力，違反89年1 月刪除之
    土地法第30條規定，揆諸前開判例意旨，買賣標的為私有農
    地部份應屬以不能給付為標的，契約無效。附表所示之土地
    地目為林地，並非私有農地，66年9 月6 日之契約就26筆土
    地之價金雖為總價約定，但性質上非不得依土地面積、公告
    現值或公告地價比例換算每筆土地之價金，且觀諸當初對26
    筆土地中非私有農地之如附表所示6 筆土地，先行辦理移轉
    登記之過程，當事人訂約之真意係將私有農地與非私有農地
    分開處理，是探究當事人真意、交易習慣、履行過程等情，
    顯然為給付可分之買賣，邱友勁、被告均不具自耕能力，是
    以私有農地為標的之買賣，違反已刪除土地法第30條規定，
    但是有關附表所示6 筆土地之買賣契約及移轉登記行為，依
    民法第111 條但書規定，應屬有效。
(二)、被告基於系爭買賣契約負有移轉登記之義務：
  1.系爭買賣契約以被告為出賣人，原告為買方，就邱友勁於66
    年9 月6 日向原告購買之土地，達成買賣契約，價金為180
    萬元，其中第8 點為「本宗買賣不動產權利人係邱友勁向原
    告購買借被告名義登記，今與甲方聯合具名一起回售給原告
    ，本日起並放棄一切所有權及使用權。」立契約書人甲方為
    被告、乙方為原告、同意人為：陳三郎、邱友勁等情，業據
    原告提出買賣契約書在卷（卷第21頁、第22頁）。
  2.按「私文書經本人或其代理人簽名、蓋章或按指印或有法院
    或公證人之認證者，推定為真正。」民事訴訟法第358 條第
    1 項定有明文。又印章由自己蓋用，或由有權使用之人蓋用
    為常態，由無權使用之人蓋用為變態，故主張變態事實之當
    事人，應就此負舉證責任（最高法院74年度臺上字第2143號
    判決意旨參照）。準此，如私文書上之印文真正，則該私文
    書即推定為真正，如印章所有人抗辯其印章係被盜用或私文
    書遭變造者，即應就被盜用、私文書變造等事實負舉證之責
    。查，被告不爭執系爭買賣契約印鑑章印文之真正，陳三郎
    亦不爭執其上為伊本人簽名及代被告簽名，僅辯稱因為原告
    為被告經營公司之會計師本有保管被告之印章，而陳三郎當
    初係簽名在購買土地之契約，遭原告移花接木，且系爭契約
    第8 點為嗣後變造，被告並未出售土地之意，未授權他人代
    理云云。被告、陳三郎承認系爭買賣契約印文、簽名之真正
    ，是該私文書推定為真正，至於辯稱係遭人變造、契約文字
    經嗣後增添等情，為原告否認，自應由被告負舉證責任，被
    告未提出任何證據證明，難對其為有利之認定，自應認為系
    爭買賣契約為真正。被告依系爭買賣契約負有將附表所示之
    土地移轉登記給原告之義務。
(三)、原告上開移轉登記請求權尚未罹於時效：
  1.被告與邱友勁間就附表所示之土地存有借名登記契約：
  於66年9 月6 日邱友勁向原告購買包括附表所示之土地在內
    之26筆土地，約定為價金為每甲地45萬元，此有契約（卷第
    74頁至第77頁）在卷可按。而附表所示之土地於67年移轉登
    記至被告名下。而被告復於70年間與原告簽訂系爭買賣契約
    ，被告雖否認取得如附表所示之土地係基於66年9 月6 日之
    契約，並聲稱第8 點為嗣後增加，然對照系爭買賣契約前文
    即陳明被告將土地（如附件邱友勁於66年9 月6 日向原告所
    購買之土地全部）讓渡給原告，及第8 點之記載可知被告為
    借名登記名義人而已。又被告自認證明書上印文為真正（本
    院卷第138 頁），是上開私文書推定為真正，其內容為：本
    宗土地買賣案其確實土地係由本人（邱友勁）於66年9 月6
    日向原告購買，當時暫借舍妹即被告之名義過戶屬實，今再
    由回售給原告，買賣日期同意改為89年6 月30日，以上所述
    屬實，證明書人邱友勁（本院卷第69頁、第79頁）。邱友勁
    之配偶邱林淑英亦到庭證稱：當初原告於99年4 月去伊家，
    拿契約書及證明書給伊，叫伊把82年改成89年然後簽名，邱
    友勁也說沒有關係，說洪仔（指原告）叫你簽你就簽等語。
    邱友勁為被告之兄，其修改買賣日期及出具證明書顯然有利
    於原告而對被告不利，被告亦未陳稱與邱友勁有何過節，如
    非真實，邱友勁何以同意修改系爭買賣契約及出具證明書。
    相互勾稽可知，附表所示之土地確實為邱友勁所有。
  又附表所示之土地曾經於70年10月16日向臺北縣稅捐處瑞芳
    分處辦理附表所示之土地現值申報案等事宜，然因被告無法
    繳納土地增值稅，且經強制執行無結果，故註銷原申報土地
    增值稅案件，有原告提出之臺北縣稅捐稽徵處瑞芳分處75年
    2 月24日75北縣稅瑞二字第5991號函在卷可稽（本院卷第67
    頁），顯然70年間原告與被告即有辦理移轉登記之意，並提
    提供相關資料辦理移轉登記。
  再者，被告辯稱為自行出資購買土地，且未同意售回給原告
    ，迄今仍為附表所示土地之所有權人云云。但經詢問被告購
    買附表所示之土地目的為何，購買迄今30餘年，有何管理規
    劃等，及是否繳納稅捐等，被告無法清楚陳述，且其自承遷
    居高雄20餘年，對附表所示之土地不加聞問，益徵其非附表
    所示之土地真正權利人，僅是借名登記名義人。
  2.系爭買賣契約之移轉登記請求權尚未罹於時效：
  按「請求權，因 15 年間不行使而消滅。但法律所定期間較
    短者，依其規定。」民法第125 條定有明文。消滅時效因承
    認而中斷，為民法第129 條第1 項第2 款所明定。又時效消
    滅後之承認，固不生中斷效力，但顯已拋棄時效利益，不得
    再為時效抗辯，應回復時效完成前狀態。最高法院97年台上
    字第1807號判決要旨參照。
  系爭買賣契約原告自承於69年12月、70年間簽訂，原告主張
    契約當事人為原告與被告，但由實際權利人邱友勁於82年間
    、99年間同意變更契約日期，修改日期之後即無罹於消滅時
    效等語。按「借名登記」者，謂當事人約定一方將自己之財
    產以他方名義登記，而仍由自己管理、使用、處分，他方允
    就該財產為出名登記之契約，其成立側重於借名者與出名者
    間之信任關係，在性質上應與委任契約同視，倘其內容不違
    反強制、禁止規定或公序良俗者，固應賦予無名契約之法律
    上效力，並類推適用民法委任之相關規定。邱友勁與被告間
    就附表所示之土地存有借名登記契約，業如前述，之後被告
    與原告就附表所示之土地成立系爭買賣契約，邱友勁並於系
    爭買賣契約以同意人名義簽名。邱友勁為附表所示之土地真
    正權利人，被告僅為借名登記人，權利人邱友勁二度於系爭
    買賣契約上修改買賣日期，其真意即為時效完成後承認債務
    存在，拋棄時效利益，時效完成之利益一經拋棄，即回復時
    效完成前之狀態，實際權利人邱友勁已拋棄時效利益，借名
    登記名義人被告不得再以時效業經完成拒絕給付。是被告以
    時效完成拒絕給付即屬無據。
(四)、原告依買賣契約關係訴請被告將附表所示之土地移轉登記給
    原告，即屬有據，應予准許。原告先位聲明有理由，原告備
    位聲明即無審酌必要，附此敘明。
六、本件原告雖請求宣告假執行，惟本件係命他造為一定之意思
    表示之判決，依強制執行法第130 條第1 項之規定於判決確
    定，視為自其確定時，債務人已為意思表示，是不宜為假執
    行之宣告，自應駁回原告假執行之聲請。
七、本件事證已臻明確，兩造其餘攻擊防禦方法及未經本院援用
    之證據，核與判決之結果不生影響，爰不一一論駁，併此敘
    明。
八、據上論結，原告之訴為有理由，依民事訴訟法第78條，判決
    如主文。
中    華    民    國     100   年     2     月   25   日
                  民事第二庭  法  官  絲鈺雲
以上正本證明與原本無異。
如對本判決上訴，應於判決送達後20日內向本院提出上訴狀；若
委任律師提起上訴者，應一併繳納上訴審裁判費，否則本院得不
命補正逕行駁回上訴。
中    華    民    國   100    年    3     月    1     日
                              書記官  林玫熹
附表：
┌────┬───┬────────┬──┬────┐
│土地坐落│地號  │面積（平方公尺）│地目│權利範圍│
├────┼───┼────────┼──┼────┤
│        │67-4  │     3215       │    │        │
│        ├───┼────────┤    │        │
│        │69-14 │     1528       │    │        │
│        ├───┼────────┤    │        │
│臺北縣汐│69-16 │    16309       │ 林 │  6/50  │
│止市姜子├───┼────────┤    │        │
│寮段石壁│74-3  │       36       │    │        │
│子小段  ├───┼────────┤    │        │
│        │77-12 │    19146       │    │        │
│        ├───┼────────┤    │        │
│        │77-13 │     2114       │    │        │
└────┴───┴────────┴──┴────┘